【裁判字號】    98,台上,2909
【裁判日期】    980527
【裁判案由】    貪污
【裁判全文】
最高法院刑事判決            九十八年度台上字第二九０九號
上  訴  人  甲○○
選任辯護人  陳鴻謀律師
            王錦昌律師
上  訴  人  乙○○
選任辯護人  王有民律師
上  訴  人  丙○○
選任辯護人  熊治璿律師
上列上訴人等因貪污案件，不服台灣高等法院台中分院中華民國
九十七年八月六日第二審更審判決（九十六年度上更(一)字第三八
五號，起訴案號：台灣台中地方法院檢察署九十五年度偵字第一
四二三六、一五四九八、二０三三一號），提起上訴，本院判決
如下：
    主  文
原判決撤銷，發回台灣高等法院台中分院。
    理  由
本件原判決認定上訴人甲○○、乙○○、丙○○有原判決事實欄
所記載之犯行，因而撤銷第一審諭知上訴人等無罪之判決，改判
依修正前刑法牽連犯之規定，從一重均論處上訴人等共同犯對於
主管事務圖利罪刑，併為相關從刑之諭知。固非無見。
惟查：(一)有罪判決書之事實一欄為適用法令之依據，凡與適用法
令有關之事實必須詳為記載，始足為適用法令之基礎。又貪污治
罪條例第六條第一項第四款規定之「明知違背法令」，該「法令
」係指行為時有效之法律、法律授權之法規命令、職權命令、自
治條例、自治規則、委辦規則等，對多數不特定人民就一般事項
所作對外發生法律效果之規定而言。論處該條款之罪刑，自應對
於被告所違背之「法令」為翔實記載，並在理由內加以說明，始
為適法。原判決論處上訴人等共同對於主管事務圖利罪刑，雖於
事實欄認定上訴人等均為依據法令服務於地方自治團體所屬機關
，具有法定職務權限之公務員，明知不得假借權力，以圖自己或
他人之利益，就主管該鄉公所執行歲出預算事務，應依「台灣省
各機關預算執行辦法」第五十一條，準用同辦法第九條之規定，
切實執行，並依「預算法」第九十六條，準用同法第六十一條之
規定，逐級考核，竟於辦理該鄉民國九十二年公墓業務觀摩活動
時，直接圖自己及其他私人不法利益，因而獲得利益等情；並於
理由二(五)依憑上揭規定，說明上訴人等如何明知違背法令，猶執
意圖利自己與他人云云。然「台灣省各機關預算執行辦法」早於
七十九年八月十五日經台灣省政府以七十九府法四字第一五三五
四一號令發布廢止，原判決引為認定上訴人等於九十二年間違法
執行預算之依據，自難認適法。而原判決經摒除已失效之「台灣
省各機關預算執行辦法」後，上訴人等如何明知違背法令一節，
事實欄之記載與理由內之說明，皆失所據，論處上訴人等對於主
管事務圖利罪，即有理由不備之違法。(二)貪污治罪條例第十條第
一項規定：「犯第四條至第六條之罪者，其所得財物，應予追繳
，並依其情節分別沒收或發還被害人。」是應予追繳之財物，究
應沒收或發還，應依不同情狀定之，其有被害人者，應發還被害
人，不得沒收；必無被害人時，始得追繳沒收。本件原判決事實
欄認定上訴人等基於圖利自己及他人之犯意聯絡，明知違背法令
而辦理台中縣神岡鄉九十二年公墓業務觀摩，圖利自己及他人每
人各新台幣（下同）五千三百三十三元，足以生損害於神岡鄉公
所預算之執行及經費核銷之正確性等情，似認定台中縣神岡鄉公
所為上訴人等圖利犯行之被害人。上情若屬無誤，追繳上訴人等
所得之利益，自應發還被害人，始為適法，原判決竟諭知追繳沒
收，自有適用法則不當與理由矛盾之違法。以上或為上訴意旨所
指摘，或屬本院得依職權調查之事項，應認原判決仍有撤銷發回
更審之原因。至原判決關於上訴人等行使登載不實公文書罪部分
，本乎審判不可分之原則，併予發回。
據上論結，應依刑事訴訟法第三百九十七條、第四百零一條，判
決如主文。
中    華    民    國  九十八  年    五    月  二十七  日
                      最高法院刑事第十二庭
                          審判長法官  張  春  福
                                法官  林  勤  純
                                法官  李  錦  樑
                                法官  陳  國  文
                                法官  張  祺  祥
      本件正本證明與原本無異
                                      書  記  官
中    華    民    國  九十八  年    六    月    三    日
                                                      v


司法院資訊處製作；財團法人民間司法改革基金會備份。
